【裁判字號】    98,易,3275
【裁判日期】    990709
【裁判案由】    詐欺
【裁判全文】
臺灣板橋地方法院刑事判決              98年度易字第3275號
公  訴  人  臺灣板橋地方法院檢察署檢察官
被      告  乙○○原名張以欣.
選任辯護人  胡志彬律師
上列被告因詐欺案件，經檢察官提起公訴（98年度偵字第25184
號、第25894號、第31340號），本院判決如下：
    主  文
乙○○無罪。
    理  由
一、公訴意旨略以：被告乙○○（原名張以欣）預見提供金融帳
    戶之提款卡及密碼予他人使用，將幫助他人犯詐欺罪，竟基
    於幫助他人詐欺犯罪亦不違背其本意之犯意，於民國98年6
    月29日，在臺北市○○○路上，將其申用之臺灣銀行蘆洲分
    行000000000000號帳戶之金融卡及密碼提供予真實姓名年籍
    不詳綽號「阿全」之成年人轉交詐欺集團使用。嗣該詐欺集
    團成員竟意圖為自己不法之所有，於96年7 月1 日12時36分
    許，以「nick891260」名義（起訴書誤載為「nick891206」
    ），在露天拍賣網站刊登拍賣訊息，佯稱願以新臺幣（下同
    ）8,000 元價格，販賣SONY32吋液晶電視1 台，且標購者須
    以轉帳匯款方式交付價金云云，致丁○○陷於錯誤而下標購
    買，並於98年7 月2 日17時45分許，在臺北縣中和市○○路
    ○ 段20號之自動櫃員機，依指示以轉帳匯款方式，將8,000
    元交付至乙○○上開帳戶內；另於98年7 月2 日前某日，以
    「poris7221 」名義，在雅虎奇摩拍賣網站刊登拍賣廣告，
    佯稱願以5,000 元價格，販賣ACER牌小筆電1 台云云，致戊○○陷於錯誤而下標購買，並於98年7 月3 日，依指示以網
    路轉帳匯款方式，將5,000 元交付至乙○○上開帳戶內；另
    於98年7 月2 日前之某日，在露天拍賣網站刊登拍賣訊息，
    佯稱願以9,000 元價格，販賣Panasonic 牌相機1 台及配備
    ，且標購者須以轉帳匯款方式交付價金云云，致甲○○陷於
    錯誤而下標購買，並於98年7 月2 日18時54分許，在臺南縣
    新營市○○路316 號郵局之自動櫃員機，依指示以轉帳匯款
    方式，將9,000 元交付至乙○○上開帳戶內，均旋遭提領一
    空。嗣丁○○、戊○○、甲○○發覺受騙，報警處理，始悉
    上情。因認被告涉犯刑法第30條第1 項、第339 條第1 項之
    幫助詐欺罪嫌云云。
二、按犯罪事實應依證據認定之，無證據不得認定犯罪事實；又
    不能證明被告犯罪，應諭知無罪之判決，刑事訴訟法第154
    條第2 項、第301 條第1 項分別定有明文。次按認定犯罪事
    實，所憑之證據，雖不以直接證據為限，間接證據亦包括在
    內，然無論直接或間接證據，其為訴訟上之證明，須於通常
    一般之人均不致於有所懷疑，而得確信其為真實之程度者，
    始得據之為有罪之認定，倘其證明尚未達到此一程度，而有
    合理性懷疑之存在時，即無從為有罪之認定，根據「罪證有
    疑，利於被告」之證據法則，即不得遽為不利於被告之認定
    ，（最高法院著有76年臺上字第4986號判例可資參照）。又
    犯罪事實之認定，應憑真實之證據，倘證據是否真實尚欠明
    顯，自難以擬制推測之方法，為其判斷之基礎，而認定犯罪
    事實之證據係指足以認定被告確有犯罪行為之積極證據而言
    ，該項證據自須適合於被告犯罪事實之認定，始得採為斷罪
    資料（最高法院53年臺上字第656 號、29年上字第3105號判
    例可資參照）。
三、公訴意旨認被告涉有上開幫助詐欺取財犯嫌，無非係以被告
    於警詢、偵查中之供述、被害人戊○○、丁○○、甲○○於
    警詢之指訴、自動櫃員交易明細表1 張、轉帳交易明細1 張
    、轉帳交易單據1 張、臺灣銀行蘆洲分行000000000000號帳
    戶之開戶基本資料暨歷史交易明細影本1 份、上開拍賣網頁
    蒐證資料及被害人相關報案資料等證據為其主要論斷之依據
    。訊據被告乙○○固坦承開立上開帳戶及被害人轉帳匯款進
    入其所開立之帳戶等事實，惟堅決否認有何幫助詐欺取財之
    犯行，辯稱：伊係看聯合報分類廣告去應徵司機工作，但後
    來該公司說已無司機的職缺，問伊要不要試會計的工作，且
    因公司會把錢匯至伊的帳戶，所以需要測試伊的帳戶是否能
    正常使用，故伊於98年6 月29日，在臺北市○○○路上，將
    上開帳戶之金融卡及密碼交予「阿全」，後因多日聯繫不上
    「阿全」，才至台灣銀行想重辦一張金融卡，因行員稱伊之
    上開帳戶已被列為警示帳戶，伊始知受騙等語。
四、經查：
(一)、按被告以外之人於審判外之言詞或書面陳述，除法律有規定
    者外，不得作為證據，刑事訴訟法第159 條第1 項定有明文
    ；復按被告以外之人於審判外之陳述，雖不符前四條之規定
    ，而經當事人於審判程序同意作為證據，法院審酌該言詞陳
    述或書面陳述作成時之情況，認為適當者，亦得為證據；當
    事人、代理人或辯護人於法院調查證據時，知有第159 條第
    1 項不得為證據之情形，而未於言詞辯論終結前聲明異議者
    ，視為有前項之同意；同法第159 條之5 規定甚明。本案據
    以認定事實之證據，部分屬於傳聞證據，惟因被告乙○○、
    辯護人及公訴人於本院言詞辯論終結前，均未對於證據能力
    聲明異議，依刑事訴訟法第159 條之5 第1 項、第2 項規定
    ，視為同意上開證據具備證據能力；本院審酌該等傳聞證據
    作成之情況，亦無違法或不當情事，因而認為適當，故該等
    傳聞證據均具備證據能力而得作為證據，合先敘明。
(二)、查系爭臺灣銀行蘆洲分行帳號000000000000號之帳戶，係由
    被告所申辦開設，又詐欺集團成員以上開手法，致使戊○○
    、丁○○、甲○○等被害人陷於錯誤，而於前開時間內將上
    開款項匯入被告上開帳戶內，且旋被提領一空之事實，業經
    被害人戊○○、甲○○於警詢之指訴及丁○○於警詢、本院
    審理時之指、證述明確。此外，復有臺灣銀行蘆洲分行98年
    8 月4 日蘆洲營密字第09850006381 號函暨存戶乙○○（帳
    號：000000000000）之開戶資料及存款帳戶交易往來明細表
    、YAHOO ！奇摩電子信箱網頁暨台幣活期存款明細、YAHOO
    ！奇摩拍賣網頁資料、臺北縣政府警察局三重分局大同派出
    所受理詐騙帳戶通報警示簡便格式表、臺北縣政府警察局三
    重分局大同派出所金融機構聯防機制通報單、內政部警政署
    反詐騙諮詢專線紀錄表、臺北縣政府警察局中和第一分局南
    勢派出所受理各類案件紀錄表、合作金庫銀行ATM 轉帳明細
    表、臺北縣政府警察局中和分局南勢派出所金融機構聯防機
    制通報單、內政部警政署反詐騙案件紀錄表、臺北縣政府警
    察局中和第一分局南勢派出所受理詐騙帳戶通報警示簡便格
    式表、合作金庫銀行南勢角分行戶名丁○○帳號0000000000
    000 號綜合存款存摺封面影本、露天拍賣網頁資料、臺北縣
    政府警察局中和第一分局南勢派出所受理刑事案件報案三聯
    單、臺南縣警察局新營分局中山路派出所受理各類案件紀錄
    表、臺南縣警察局新營分局中山路派出所受理刑事案件報案
    三聯單、臺南縣警察局新營分局中山路派出所受理詐騙帳戶
    通報警示簡便格式表、ATM 轉帳交易明細表、內政部警政署
    反詐騙諮詢專線紀錄表、臺南縣警察局新營分局中山路派出
    所金融機構聯防機制通報單、YAHOO ！奇摩電子信箱網頁、
    露天拍賣網頁資料等件在卷可稽，固堪認為真。然被害人等
    雖就其受騙過程陳述甚明，惟並未指陳被告有將上開帳戶之
    金融卡及密碼交付他人使用之情事，且該詐騙之人取得被告
    系爭帳戶之原因，容有多端，故上開證據僅足證明被害人等
    確有因遭詐騙而將款項匯入被告所開立上開帳戶內之情事，
    尚無法據此即逕以推認係由被告本人將上開帳戶之提款卡及
    密碼等帳戶資料交予詐欺集團成員使用而為幫助詐欺之犯行
    。
(三)、是厥須進一步審究者，即被告是否確有將其所有上開帳戶資
    料提供他人或詐騙集團成員使用，抑或如被告所辯，其係應
    徵工作之故，始將上開帳戶之金融卡交予綽號「阿全」之人
    作為測試之用。經查：
 1、有關被告乙○○看報紙之徵才廣告應徵工作之情，此有被告
    所提出登有「威尼斯傳播經紀誠徵司機」、「男女不拘，薪
    面議」等資訊之報紙徵才廣告影本1 紙足憑，且證人丙○○
    於本院審理時亦到庭證稱：伊於98年6 月底左右，有陪被告
    去林森北路附近應徵工作，而當時被告原係應徵司機，後來
    才改成會計等語（見本院99年3 月2 日審判筆錄第5 頁），
    足徵被告上開所辯：伊是看報紙撥電話求職，才誤交帳戶提
    款卡及密碼一節，尚非無稽。
 2、再細繹卷附之被告所開立臺灣銀行蘆洲分行000000000000號
    帳戶交易往來明細表所示，被告自96年10月15日申用上開帳
    戶時起，至99年6 月29日交付上開帳戶之金融卡予綽號「阿
    全」之人止，被告每月均有數筆之交易，可見該帳戶迄被告
    交付時仍係被告所正常使用之帳戶，此與司法實務上常見幫
    助詐欺被告所提供之帳戶，通常係長時間未動用，且嗣於提
    供帳戶之前，才予以變更存摺印鑑、密碼之類型明顯有別，
    是被告是否會提供其正常使用之帳戶供詐騙集團使用，難非
    無疑。
 3、另衡情，被告應徵工作之過程，依據一定程度社會經驗之人
    ，遇此提供帳戶之要求，固然必當追問其中原委來由，而能
    輕易察覺其間詭計而嚴予拒絕。惟被告未多加質問、亦未察
    覺此間不合理之處，即擅予提供帳戶提款卡、密碼，是被告
    交付當時，主觀上就所提供之提款卡含密碼是否有可能遭他
    人不法使用乙節有無預見，固有可疑。然各人之智識及警覺
    程度，常因年齡、生活經驗、社會歷練等而千差萬別，前開
    以一般常人智識程度及社會經驗而足判別其中必有詐偽之推
    論，固係以一般社會常人之平均標準而為，然亦不能排除另
    有因年紀尚輕，或生活及社會經驗俱仍不足故而不具此等智
    識及警覺程度之人，無法察覺其中詭異而擅予輕信之此等可
    能，況邇來因人頭帳戶取得困難，詐欺集團成員為取得人頭
    帳戶使用，或以高價價購，或以詐欺方式取得，方式所在多
    有，若一般人會因詐欺集團成員言詞而陷於錯誤進而交付鉅
    額財物，何以金融帳戶之持有人不致因相同原因進而陷於錯
    誤並交付帳戶相關資料。是就此而言，自不能以吾等一般常
    人智識經驗為基準，遽而推論彼等必具相同智識水平及警覺
    程度而對「構成犯罪之事實必有預見」。故縱有工作經驗，
    或因謀職不易而忽略提防，均難謂與常情不符，是被告自承
    其因另覓工作機會，始配合僱用人要求提出金融機構之提款
    卡、密碼等資料供其查核時，遂為詐騙集團所利用，因而受
    騙乙情，亦難謂子虛。更何況，被告若有意提供帳戶幫助詐
    騙集團詐欺者，其無非係為賺取數千元之微薄利益，但其將
    冒無法使用其薪資帳戶，且其帳戶遭凍結、信用記錄遭註記
    之重大風險之可能，故衡諸常情，被告提供其尚在使用之帳
    戶供詐騙集團利用之可能性甚微。再者，被告就其上開帳戶
    之提款卡及密碼交給面試者，及未幫助詐騙集團等節，經法
    務部調查局測謊鑑定結果，均無情緒波動反應，研判並未說
    謊等情，亦有法務部調查局99年4 月9 日調科參字第0990
    015355 0號測謊報告書1 份在卷可查。綜上諸情，足見被告
    上開辯解，應非虛妄。
五、綜上，被告雖有將系爭帳戶之金融卡及密碼等物交予他人之
    行為，然實不能排除被告亦係遭詐欺集團以應徵工作陷阱詐
    騙其金融卡及密碼之可能性，被告是否係基於幫助詐欺取財
    之犯意而交付其金融卡及密碼乙節，猶有合理之懷疑，尚未
    達有罪之確信，即難遽為對被告不利之認定。此外，復查無
    其他證據足證被告確有公訴意旨所指之幫助詐欺取財犯行，
    揆諸前揭法條及判例意旨，被告犯罪尚屬不能證明，依法自
    應諭知無罪之判決。
六、至臺灣臺南地方法院檢察署98年度偵字第15495 號、99年度
    偵字第2408號移送併案意旨，認併案事實與本件被告乙○○
    被訴幫助詐欺案件，係同一帳戶所造成不同法益之侵害，係
    想像競合犯，屬裁判上一罪，為法律上之同一案件，依審判
    不可分之法理，應為起訴效力所及，爰移請併辦等語。惟查
    本案既經本院為無罪判決之諭知，已如前所認，則上開併案
    部分於本案即無同一案件之關係可言，故本院無從併予審理
    ，應退由檢察官偵查後另行為適法之處理，附此敘明。
據上論斷，應依刑事訴訟法第301條第1項，判決如主文。
本件經檢察官李超偉到庭執行職務。
中    華    民    國    99    年    7     月    9     日
                  刑事第二庭  審判長法  官  李釱任
                                    法  官  彭全曄
                                    法  官  陳正偉
上列正本證明與原本無異。
如不服本判決，應於送達後10日內敘明上訴理由，向本院提出上
訴狀，上訴於本院第二審合議庭 (應附繕本) 。其未敘述上訴理
由者，應於上訴期間屆滿後20日內向本院補提理由書「切勿逕送
上級法院」。
                                    書記官  江文彬
中    華    民    國    99    年    7     月    9     日

司法院資訊處製作；財團法人民間司法改革基金會備份。
